【裁判字號】    98,訴,566
【裁判日期】    990601
【裁判案由】    損害賠償
【裁判全文】
臺灣嘉義地方法院民事判決               98年度訴字第566號
原      告  甲○○
訴訟代理人  黃曜春律師
被      告  丙○○○
訴訟代理人  吳紹雄律師
被      告  乙○○
上列當事人間損害賠償事件，於民國99年5 月18日言詞辯論終結
，本院判決如下：
    主      文
被告應連帶給付原告新臺幣貳拾萬玖仟肆佰玖拾捌元，及自民國
九十八年十月九日起至清償日止，按週年利率百分之五計算之利
息。
原告其餘之訴駁回。
訴訟費用由被告連帶負擔百分之六十三，餘由原告負擔。
本判決第一項得假執行；但被告如以新臺幣貳拾萬玖仟肆佰玖拾
捌元預供擔保，得免為假執行。
    事實及理由
甲、原告主張：(一)被告丙○○○於民國98年6 月6 日7 時40分許
    ，騎乘車牌號碼LYH —216 號重型機車，沿嘉義縣民雄鄉○○村○○道路由北向南行駛，駛至民雄鄉興南村10鄰53—1
    號旁產業道路十字路口時，適有被告乙○○騎乘車牌號碼
    K2D —231 號重型機車由西往東方向（往興南村下洋）駛至
    該處。被告丙○○○理應依道路交通管理處罰條例第45條第
    1 項第9 款規定，往左方車讓右方車先行；被告乙○○亦應
    依道路交通安全規則第93條第1 項第2 款規定「行經無號誌
    之交岔路口，應減速慢行，作隨時停車之準備。」且依該處
    路況、地形及肇事時之天候，並無不能注意之情形。詎被告
    二人均疏未注意及此，致被告丙○○○機車右側前車頭與被
    告乙○○騎乘機車左側車身相碰撞，被告乙○○之機車碰撞
    後，因騎乘不穩，迎面撞上由東往西之原告所騎之車牌號碼
    908 —CHQ 號重型機車，致原告人車倒地，受有左手第4 、
    5 掌骨骨折之傷害。(二)本件嘉雲區車輛行車鑑定委員會鑑定
    意見分成二個階段認定肇事原因，第一階段被告2 人都有肇
    事原因，第二階段被告乙○○有肇事原因。惟因為有第一階
    段的碰撞行為，導致被告乙○○搖搖晃晃撞倒原告，所以第
    一、二階段有因果關係，被告2 人均有過失。(三)依民法第
    184 條、第185 條第1 項、第191 條之2 、第193 條第1 項
    及第195 條第1 項規定，被告2 人應負連帶賠償責任，爰請
    求被告連帶賠償金額如下：1.醫療費用：原告為治療前開傷
    害，曾支出如下醫療費用，(1)98年6 月6 日至同年9 月11日
    於財團法人嘉義基督教醫院（下稱嘉基醫院）門診，自付金
    額合計新臺幣（下同）72,893元。另向嘉義縣民雄鄉○○路
    ○ 段144 之1 號信宇藥局購買膠帶等用品202 元。(2)另自98
    年9 月11日至同年11月6 日於嘉基醫院門診，自付金額合計
    2,130 元。(3)以上金額合計75,225元（後續之醫療費用，暫
    保留請求）。2.無法工作之損失：(1)原告因上開傷害，經醫
    師囑言「現有左手感覺異常、無力現象，宜繼續門診追蹤及
    復健治療1 個月」，此有嘉基醫院復健科98年10月31日出具
    之診斷證明書可證，換言之，原告截至98年10月30日前，左
    手仍呈現異常、無力現象，須再復健治療1 個月之久。(2)原
    告受傷前，於嘉義民雄興中村義橋1 鄰1 號欣新揚企業股份
    有限公司任職會計兼倉管，每月薪資為25,000元，工作內容
    為公司貨品進出貨時幫忙搬運、操作分光儀等項。於98年6
    月8 日發生車禍到同年9 月20日止，共3 個月16日因傷無法
    從事上開工作，欣新揚公司因而未發放薪資，計損失88,333
    元。【計算式：25,000元×3 ＋25,000元×16÷30】3.精神
    慰撫金：原告雖為職業婦女，但平日下班後在家亦須忙於家
    務。因被告二人之疏失，致原告受有上開傷害，於醫院住院
    、往返門診等，不但肉體、內心上受創至鉅，因左手之傷痛
    ，造成公司業務、日常家務（煮飯、洗衣等）均無法正常操
    作，爰請求賠償20萬元。4.以上合計363,558 元，因原告已
    領取之強制責任保險理賠金額為32,778元，扣除該部分後，
    被告應連帶賠償之金額共為330,780 元等語，並聲明: 被告
    應連帶給付原告330,780 元，及自起訴狀繕本送達被告翌日
    起至給付日止，按週年利率百分之五計算之利息。
乙、被告方面：
一、被告丙○○○以：(一)下列事實不爭執：1.被告丙○○○駕駛
    LYH —216 號機車於98年6 月6 日在嘉義縣民雄鄉興南村53
    —1 號旁道路十字路口與被告乙○○所騎K2D —231 機車發
    生擦撞，被告丙○○○機車刮地9.3 公尺後，人車倒地，受
    到右手肘及左中指擦傷。2.被告乙○○所騎K2D —231 機車
    ，繼續行駛25.2公尺（22.9＋2.3 ）後撞及原告所騎908 —
    CHQ 號機車，致原告左手4 、5 掌骨骨折。3.原告提出之收
    據除信中藥局98年7 月20日及嘉基醫院98年6 月6 日邱品恩
    、邱鈺雯收據外，其餘收據不爭執。(二)被告乙○○機車撞及
    原告之機車致原告受傷之事與被告無關，被告丙○○○應無
    過失。依道路交通事故現場圖所示，被告乙○○機車與被告
    丙○○○機車發生擦撞後，乙○○之機車繼續前進25.2公尺
    （22.9＋2.3 ）後，始撞及原告機車，依經驗法則，機車發
    生擦撞後繼續行駛，至多10公尺就可以回穩前進，或完全煞
    住機車，本件被告乙○○於第一次與被告丙○○○之機車擦
    撞後，再繼續行駛25.2公尺才撞及原告，顯與被告丙○○○
    第一次擦撞無關，應是被告乙○○於第一次擦撞後，見被告
    丙○○○人車倒地，為逃離現場繼續加速行駛至25.2公尺，
    始不慎撞及原告機車，故被告乙○○第二次發生車禍肇事應
    與第一次肇事無相當因果關係，被告丙○○○並無過失。(三)
    原告應無不能工作之損失，慰撫金請求亦屬過高。揆諸原告
    受傷之情形，依嘉基醫院98年10月9 日之診斷證明病名記載
    ：「左第4 第5 掌骨骨折，宜繼續門診追蹤及復健治療一個
    月」，再依原告提出之欣揚企業公司98年11月9 日之證明書
    記載，原告在該公司任職為會計兼倉管。則原告既僅左手第
    4 、5 掌骨骨折之傷勢，並不影響其會計之工作，自無所謂
    不能工作之損害可言。原告僅左手第4 、5 掌骨骨折，傷勢
    不重，竟請求20萬元之慰撫金，其請求顯屬過高，有違比例
    原則，應以5,000 元為適當。(四)按刑事判決所為事實之認定
    ，於為獨立民事訴訟之裁判時，不受拘束。（最高法院29年
    上字第1640號判例），又當事人就刑事判決所認定之事實有
    所爭執而提出攻擊防禦方法，民事法院於審判時自應加以審
    酌。（最高法院56年上字第1018號判例）本件刑事部分認定
    被告丙○○○有過失傷害，無非以：「被告乙○○於警訊中
    自承行駛速度為時速60公里，換算其每秒鐘行駛距離16.67
    公尺，故自其與被告丙○○○肇事後，至行駛到與告訴人甲○○所駕駛重型機車之撞擊處，實際上僅經過1.2 秒鐘時間
    （以行駛20公尺計算），則被告乙○○與被告丙○○○發生
    擦撞後是否有足夠時間採取煞車等防護措施不無疑義。且依
    警卷道路交通事故現場圖所示，現場並未有發現任何煞車痕
    ；再觀現場路口監視畫面，被告乙○○與丙○○○發生擦撞
    後，有提起其左腳以平衡騎車輛，惟車輛亦往左方行駛，致
    撞擊告訴人甲○○所駕駛之重型機車，此有上開監視錄影畫
    面勘驗報告1 份附卷可稽。可見被告乙○○於被告丙○○○
    發生撞擊後對於車輛已達無法控制之情形，是被告乙○○辯
    稱已無法控制車輛，致無法踩煞車，才撞上告訴人甲○○所
    駕駛之重型機車等語，應值採信。」惟查：本件車禍肇事責
    任，業經嘉雲區車輛行車鑑定委員會嘉雲區980822案鑑定結
    果，認定車禍責任分兩階段，第一階段認為兩造（即被告2
    人）同為肇事原因；第二階段被告乙○○為肇事原因，原告
    無肇事因素。亦即上開兩階段並無因果關係，即被告丙○○○就第二階段並無責任。按上開肇事鑑定之人員均為交通專
    家，其鑑定結果應較有專業性，亦較準確，起訴書之認定並
    不正確。(五)該起訴書認定所憑之數據亦與事實不符，起訴書
    認定兩造被告撞擊點至被告乙○○與原告甲○○撞擊點距離
    約20公尺，惟依道路交通事故現場圖所示，第一及第二撞擊
    點之距離應為25.2公尺（即2.3 公尺＋22.9公尺），且被告
    乙○○之機車與被告丙○○○機車相撞後繼續前進，惟被告
    乙○○之機車相撞後速度應已減慢許多，不可能與相撞前之
    速度相同，故起訴書計算時間以距離20公尺，機車時速60公
    里，認定二處相撞之時間僅1.2 秒，從而認定被告乙○○於
    第一次相撞後已無法控制車輛，致無法踩煞車云云均與事實
    不符。基上所述，被告乙○○第一及第二撞擊點之距離應為
    25.2公尺，且速度亦不會很快，應有時間煞車，亦可直線行
    駛，乃被告乙○○不但未煞車，且機車偏左行駛，因而撞擊
    原告，第二階段肇事責任應由被告乙○○負責，與被告丙○○○無關等語資為抗辯。並聲明：原告之訴駁回；訴訟費用
    由原告負擔；如為被告不利判決，願提供擔保，請求准免假
    執行。
二、被告乙○○則以：被告乙○○也是受害者，當時被告乙○○
    要經過該路口，時速大概是60公里，前方有一輛機車，被告
    乙○○進入該路口有觀看左右來車，當時沒有煞車，也沒有
    加油門（沒有加油門就會減速），時速大概是3 、40公里左
    右，並確認前方沒車，才放心過去，經過路口左側，才被被
    告丙○○○撞到車子後方座椅的左側，導致被告乙○○失控
    而撞倒原告，所以被告丙○○○才是肇事主因等語資為抗辯
    ，並聲明：原告之訴駁回。
丙、得心證之理由：
一、原告主張：被告丙○○○於98年6 月6 日7 時40分許，騎乘
    車牌號碼LYH —216 號重型機車，沿嘉義縣民雄鄉○○村○○道路由北向南行駛，駛至民雄鄉興南村10鄰53—1 號旁產
    業道路十字路口時，適有被告乙○○騎乘車牌號碼K2D —
    231 號重型機車由西往東方向（往興南村下洋）駛至該處。
    被告丙○○○機車右側前車頭與被告乙○○騎乘機車左側車
    身相碰撞，被告乙○○之機車碰撞後，迎面撞上由東往西之
    原告所騎之車牌號碼908 —CHQ 號重型機車，致原告人車倒
    地，受有左手第4 、5 掌骨骨折之傷害等情，為兩造所不爭
    執，堪信為真實。
二、原告主張被告2 人共同不法侵害原告之身體權，應連帶負損
    害賠償責任，被告2 人則否認其有過失。經查：
  (一)按駕駛人於「行經無號誌之交岔路口，應減速慢行，作隨時
    停車之準備」、「行經無號誌之交叉路口，左方車暫停讓右
    方車先行」，道路交通安全規則第93條第1 項第4 款、第
    102 條第1 項第2 款分別定有明文。被告2 人駕車自應注意
    上述道路交通安全規定。又依卷附道路交通事故調查報告表
    (一)及現場照片所示，本件交通事故發生當時天候晴、日間自
    然光線、柏油路面、路面乾燥、無缺陷、無障礙物、視距良
    好，是天候及路況均良好，並無不能注意之情事。是於第一
    階段，被告丙○○○未領有駕駛執照，駕駛重型機車，已違
    反「道路交通管理處罰條例」第21條第1 項第1款 規定在先
    ，再於上開時地，未依「道路交通安全規則」第102 條第1
    項第2 款規定，行經無號誌之交叉路口，左方車暫停讓右方
    車先行，致與被告乙○○駕駛之重型機車發生擦撞，於該階
    段顯係有肇事原因。另被告乙○○於本院審理時雖辯稱其行
    經前開路口時曾減速云云，為其於警詢中已自承行駛速度為
    時速60公里，另於臺灣嘉義地方法院檢察署檢查事務官詢問
    時亦陳稱略以我是未依規定減速等語（見臺灣嘉義地方法院
    檢察署98年度交查字第2305號偵查卷第15頁、第48頁），是
    其於本院所為之前揭抗辯，尚非可採。而查前開路段限速為
    40公里，故被告乙○○已嚴重超速行駛，又行經無號誌之交
    叉路口時，未減速慢行，作隨時停車之準備，已違反「道路
    交通安全規則」第93條第1 項第1 款與第2 款規定，致與被
    告丙○○○駕駛之重型機車發生擦撞，是被告2 人於此階段
    顯皆有肇事原因。另本案經臺灣嘉義地方法院檢察署函送至
    台灣省嘉雲區車輛行車事故鑑定委員會鑑定，其鑑定結果亦
    同此見解（見本院卷第95頁）。
  (二)又被告乙○○於警詢中自承行駛速度為時速60公里，換算其
    每秒鐘行駛距離為16．67公尺，故自其與被告丙○○○肇事
    後，至行駛到與告訴人甲○○所駕駛重型機車之撞擊處，實
    際上僅經過約1.5 秒鐘時間（以行駛25.2公尺計算），依通
    常情形，一般人在騎車突與人發生擦撞後，是否能在此極短
    時間內反應並採取煞車等措施，不無疑義，且依警卷道路交
    通事故現場圖所示，現場並未有發現任何煞車痕；再觀現場
    路口監視畫面，被告乙○○與被告丙○○○發生擦撞後，有
    提起其左腳以平衡其車輛，惟車輛亦往左方行駛，致撞擊原
    告甲○○所駕駛之重型機車，此有上開監視錄影畫面勘驗報
    告可稽（見前開交查卷第63頁至第67頁）。可見被告乙○○
    於與被告丙○○○發生擦撞後，對於車輛已達無法控制之情
    形，致無法踩煞車，才撞上原告所駕駛之重型機車。由此可
    知，本件第一階段被告乙○○駕駛重型機車嚴重超速行駛，
    行經無號誌之交叉路口時，未減速慢行，作隨時停車之準備
    ；被告丙○○○無照駕駛重型機車，行經無號誌之交叉路口
    ，左方車未暫停讓右方車先行，導致被告2 人駕駛之重型機
    車發生擦撞，並致被告乙○○於第二階段偏左行駛且未能採
    取防範（煞車）措施，以致於撞擊原告所駕駛之重型機車，
    被告2 人所為同為肇事原因。
  (三)綜上，被告2 人於本件第二階段均有過失，且其過失行為均
    與原告所受傷害有相當因果關係。是原告依民法第185 條之
    規定，請求被告2 人就其所受損害負連帶賠償責任，於法有
    據。
三、按「不法侵害他人之身體或健康者，對於被害人因此喪失或
    減少勞動能力或增加生活上之需要時，應負損害賠償責任。
    」、「不法侵害他人之身體、健康、名譽、自由、信用、隱
    私、貞操，或不法侵害其他人格法益而情節重大者，被害人
    雖非財產上之損害，亦得請求賠償相當之金額。」民法第
    193 條第1 項、第195 條第1 項前段分別定有明文。茲認定
    原告所受損害如次：
  (一)醫療費用：原告主張其為治療前開傷害曾自98年6 月6 日至
    同年9 月11日間於嘉基醫院門診，自付金額合計72,893元乙
    節，雖提出醫療收據為證（見本院卷第7 頁至第25頁），惟
    收據編號Ｚ000000000000 、Ｚ000000000000 等2 收據記載患
    者姓名為邱品恩、邱鈺雯（見本院卷第8 頁至第9 頁），是
    此2 項費用（支出金額均為540 元）即非為治療原告所受傷
    害而支出，原告自不得請求賠償；原告另主張其於98年9 月
    11日至同年11月6 日於嘉基醫院門診，自付金額合計2,130
    元乙節，業據提出醫療收據為證（見本院卷第63頁至第66頁
    ），應為可採；至原告主張其向信宇藥局購買醫療用品支出
    202 元乙節，雖提出收據1 紙為證，但被告丙○○○否認該
    收據之真正，原告復未舉證證明該收據為真正，自不可採。
    是則，原告主張其支出醫療費用金額在73,943元【計算式：
    72,0000000 0000 ＋2,130 】之範圍為可採，逾此範圍之
    主張，不能採信。
  (二)因受傷無法工作致不能領取原有薪資之損害：原告因受前開
    傷害進行治療，直到98年10月31日復健時，左手仍呈現異常
    、無力現象，須再復健治療1 個月之久乙節，有嘉基醫院復
    健科98年10月31日出具之診斷證明書可證（見本院卷第67頁
    ），又原告主張其受傷前，於嘉義民雄興中村義橋1 鄰1 號
    欣新揚企業股份有限公司（下稱欣新揚公司）任職會計兼倉
    管，每月薪資為25,000元，工作內容為公司貨品進出貨時幫
    忙搬運、操作分光儀等情，業據證人即欣新揚公司負責人丁○○於本院審理時到場證稱略以：原告在公司任職8 年多，
    剛開始是會計，進公司1 年多後，負責公司進出貨之點貨還
    有銀行業務（轉帳、票據等），點貨工作包括包裝、清點數
    量等，原告每月薪資固定為25,000元，原告從發生車禍至9
    月間並沒有實際上班，自98年6 月6 日起至9 月20日止也未
    領取薪資等語（見本院卷第89頁至第90頁）。是原告主張其
    因受前開傷害而未能工作，致自98年6 月8 日起至同年9 月
    20日止共3 個月16日未領得原有薪資88,333元【計算式：
    25,000元×3 ＋25,000元×16÷30】而受有損害乙節，應為
    可採。
  (三)精神慰撫金：原告因被告2 人之過失行為致受有前開傷害，
    其請求賠償相當之金額，於法有據。查原告為大專學歷，目
    前擔任會計工作（見前開交查卷第8 頁），97年度之所得為
    232,774元，財產總值約15,000 元（見本院卷第109 頁至第
    110 頁）；被告丙○○○不識字，務農（見前開交查卷第11
    頁），97年度之所得為277,845 元，財產總值約57萬元（見
    本院卷第113 頁至第114 頁）；被告乙○○為高職學歷，做
    工（醫療器材技術員）（見前開交查卷第14頁、本院99年度
    交易字第123 號過失傷害卷99年5 月21日審判筆錄），97年
    度之所得為266,146 元（見本院卷第111 頁）。本院斟酌被
    告侵權行為之態樣、原告所受傷害之情狀以及兩造之學歷、
    教育狀況及經濟能力等一切情狀，認原告得請求賠償之精神
    慰撫金以8 萬元為適當，逾此範圍之請求，實屬過高，不能
    准許。
  (四)綜上，原告因受前開傷害所受損害金額（除保留未請求之醫
    療費用外）合計為242,276 元【計算式：73,943＋88,333＋
    80,000】，原告主張超過前開金額範圍部分，不能採信。
四、次按「保險人依本法規定所為之保險給付，視為被保險人損
    害賠償金額之一部分，被保險人受賠償請求時，得扣除之。
    」強制汽車責任保險法第32條定有明文。本件原告自認其因
    本件車禍事故已領取強制責任保險理賠金32,778元，依前開
    規定，前開保險給付視為被告損害賠償金額之一部分，應予
    扣除，扣除後，原告尚得請求被告連帶賠償209,498 元。
五、復按給付無確定期限者，債務人於債權人得請求給付時，經
    其催告而未為給付，自受催告時起，負遲延責任。其經債權
    人起訴而送達訴狀，或依督促程序送達支付命令，或為其他
    相類之行為者，與催告有同一之效力；遲延之債務，以支付
    金錢為標的者，債權人得請求依法定利率計算之遲延利息；
    應付利息之債務，其利率未經約定，亦無法律可據者，週年
    利率為百分之五，為民法第229 條第2 項、第233 條第1 項
    前段、第203 條所明定。本件係屬侵權行為損害賠償之債，
    屬給付無確定期限者，且係以支付金錢為標的，則原告依前
    揭法律規定，就被告應連帶給付之上開金額，請求自起訴狀
    繕本送達之翌日即98年10月9 日起至清償日止，按法定利率
    即週年利率百分之五計算之利息，自屬有據。
六、從而，原告依侵權行為之法律關係，請求被告連帶給付
    209,498 元，及自98年10月9 日起至清償日止，按週年利率
    百分之五計算之利息部分為有理由，應予准許；逾此範圍之
    請求，於法無據，應予駁回。
七、本件判決所命被告給付之金額未逾50萬元，依民事訴訟法第
    389 條第1 項第5 款規定，應依職權宣告假執行，是就此部
    分，應由本院依職權為假執行之宣告。至被告方面，被告丙○○○業陳明願供擔保請求宣告免為假執行，爰由本院酌定
    相當擔保金額，准許之；被告乙○○部分，則由本院依職權
    酌定相當之擔保金額，宣告於其供該擔保金額後亦得免為假
    執行。
丁、訴訟費用負擔之依據：民事訴訟法第79條。
中    華    民    國    99    年    6     月    1     日
                  民事第一庭  法  官  林望民
以上正本係照原本作成
如對本判決上訴須於判決送達後20日內向本院提出上訴狀
中    華    民    國    99    年    6     月    1     日
                              書記官  張富

司法院資訊處製作；財團法人民間司法改革基金會備份。
